【裁判字號】    96,訴,9342
【裁判日期】    970229
【裁判案由】    給付票款
【裁判全文】
臺灣臺北地方法院民事判決              96年度訴字第9342號
    原      告  甲○○
    訴訟代理人  余鑑昌律師
    複 代 理人  劉明益律師
    被      告  台大土地重劃股份有限公司
    法定代理人  乙○○
    訴訟代理人  林順益律師
上列當事人間給付票款事件，本院於中華民國97年2月20日言詞
辯論終結，判決如下：
    主  文
原告之訴及假執行之聲請均駁回。
訴訟費用由原告負擔。
    事實及理由
一、原告起訴主張：伊與被告法定代理人乙○○於民國93年11月
    20日簽訂「台北市內湖區石潭自辦市地重劃區土地改良物拆
    遷補償協議書」（下稱補償協議書），依補償協議書第4 條
    約定：「本協議書土地改良物拆遷補償費甲方（原告）領訖
    ，交由乙方（乙○○）保管。甲方以每坪新台幣（下同）25
    萬元正向乙方購買抵費地，乙方於取得抵費地後10天內開始
    辦理分割54.16 平方公尺之土地，並移轉與甲方管業。在土
    地分割開始辦理之前，甲方可以隨時反悔不買並將交由乙方
    保管之410 萬元正無息索回。」，乙○○依約交付支票後，
    復以被告所簽發伊為受款人、面額410萬元、票號NC0000000
    、發票日94年10月31日、付款人華南商業銀行公館分行之支
    票乙紙（下稱系爭支票）換票，且多次要求伊暫勿提示系爭
    支票，惟伊見乙○○缺乏付款誠意，於96 年9月28日提示系
    爭支票，竟遭台灣票據交換所以「支票照發票日期已滿一年
    」為由退票。然被告係經營「接受委託辦理都市土地重劃及
    其技術顧問」及「接受委託辦理都市土地細部計畫」等業務
    之公司，被告法定代理人乙○○同時亦擔任台北市內湖區石
    潭自辦市地重劃區重劃會（下稱重劃會）之理事長，乙○○
    代表重劃會與伊簽訂補償協議書，並交付系爭支票作為土地
    改良物之補償，自屬被告公司經辦之重劃業務。本件因被告
    簽發系爭支票，使重劃會能完成重劃，雖系爭支票因時效完
    成而撤銷付款委託，但被告對重劃會之債務因而免除，而受
    有利益。爰依票據法第22條第4 項規定請求被告償還該利益
    等情。並聲明：(一)被告應給付原告410 萬元及自起訴狀繕本
    送達翌日起至清償日止，按年息5%計算之利息。(二)願供擔保
    聲請宣告假執行。
二、被告則以：伊並未與原告簽署補償協議書，而係乙○○以重
    劃會理事長名義與原告所簽訂，當時乙○○僅向伊借用系爭
    支票，雙方間並無任何借貸關係。原告既未能舉證證明伊簽
    發系爭支票受有任何利益，則原告依票據法第22條第4 項規
    定請求伊償還利得云云，自屬無理由等語，資為抗辯。並聲
    明：(一)原告之訴及假執行之聲請均駁回。(二)如受不利判決，
    願供擔保聲請宣告免為假執行。
三、原告主張乙○○於93年11月20日以重劃會理事長名義與其簽
    訂補償協議書，並補償協議書第4 條約定，於94年4月1日交
    付系爭支票予原告，惟原告於96 年9月28日提示付款，卻遭
    台灣票據交換所以「支票照發票日期已滿一年」為由退票等
    情，為被告所不爭執，並有補償協議書、系爭支票及退票理
    由單等影本在卷可稽（見本院96年度北簡字第48049號卷第5
    頁至第6頁），復經本院職權調閱臺灣臺北地方法院檢察署9
    5年度偵字第23807號卷查核屬實，並影印原告簽收系爭支票
    字據在卷可參（見本院卷第30頁），堪信為實。
四、按當事人主張有利於己之事實者，就其事實有舉證之責任，
    民事訴訟法第277 條前段定有明文。民事訴訟如係由原告主
    張權利者，應先由原告負舉證之責，若原告先不能舉證，以
    證實自己主張之事實為真實，則被告就其抗辯事實即令不能
    舉證，或其所舉證據尚有疵累，亦應駁回原告之請求（最高
    法院17 年上字第917號判例意旨參照）。次按票據上之債權
    ，倘因時效或手續之欠缺而消滅，固非不可依票據法第22條
    第4 項之規定，對支票發票人於其所受利益之限度請求償還
    ，惟發票人是否果受有利益，又受利益之限度為何，按諸舉
    證責任分配原則，均應由執票人負舉證責任，倘發票人並無
    受有利益，自無上開利益償還請求權之適用（最高法院87年
    度台上字第430號判決意旨參照）。經查：
(一)、系爭協議書係當時擔任重劃會理事長之乙○○與原告所簽署
    ，乙○○並非以被告之法定代理人身分簽約，被告自非系爭
    協議書之締約當事人，至為明灼。則乙○○依系爭協議書第
    4 條約定，交付系爭支票予原告，既係基於重劃會理事長之
    地位依系爭協議書履行給付義務，並非本於被告法定代理人
    身分履行，則乙○○交付系爭支票予原告，顯與被告無涉。
(二)、原告另主張乙○○交付系爭支票作為土地改良物之補償，重
    劃會獲有完成重劃之利益，而被告因系爭支票時效完成而撤
    銷付款委託，亦免除其對重劃會之債務，亦受有利益云云。
    查乙○○雖兼任被告法定代理人及重劃會之理事長，但乙○
    ○係以重劃會理事長身分與原告簽訂協議書，並非代表被告
    簽約，前已敘明。惟本件被告與重劃會間是否合作辦理系爭
    土地重劃事宜，被告負有簽發系爭支票義務？亦即被告簽發
    系爭支票與重劃會間有何關連性？原告並未能舉證予以證明
    ，徒以乙○○兼任重劃會理事長及被告法定代理人之雙重身
    分，逕認重劃土地係屬被告之業務，重劃會完成土地重劃獲
    有利益，被告同時因系爭支票時效完成，受有免除其對重劃
    會債務之利益云云，顯屬無據，自無可採。又雖利得償還請
    求權於無直接關係之發票人與執票人間亦得發生，惟發票人
    簽發票據有無受有任何利益情事存在，仍須由執票人舉證以
    明之。然原告並未能證明被告簽發系爭支票在原因關係或資
    金關係上有何受有任何利益情事存在，則原告本於票據法第
    22條第4項之利益償還請求權，請求被告償還410萬元及法定
    遲延利息云云，自屬無理由。
五、綜上所述，原告既未能舉證證明被告所簽發系爭支票因罹於
    時效而受有利益，則其依票據法第22條第4 項之規定，請求
    被告償還410 萬元及自起訴狀繕本送達翌日起至清償日止，
    按年息5%計算之利息，為無理由，應予駁回。又原告之訴既
    經駁回，則其假執行之聲請已失所附麗，應併予駁回。
六、本件事證已臻明確，兩造其餘攻擊防禦方法，及未經援用之
    證據，經本院斟酌後，認均不足以影響本判決之結果，自無
    逐一詳予論駁之必要，併此敘明。
七、訴訟費用負擔之依據：民事訴訟法第78條。
中    華    民    國    97    年    2     月    29    日
                        民事第一庭法官  傅中樂
以上正本係照原本作成。
如對本判決上訴，須於判決送達後20日內向本院提出上訴狀。
中    華    民    國    97    年    2     月    29    日
                                書記官  李佩芳


司法院資訊處製作；財團法人民間司法改革基金會備份。
